【裁判字號】    96,易,1768
【裁判日期】    980505
【裁判案由】    業務侵占等
【裁判全文】
臺灣彰化地方法院刑事判決              96年度易字第1768號
公  訴  人  臺灣彰化地方法院檢察署檢察官
被      告  丙○○
選任辯護人  張格明律師
被      告  庚○○
選任辯護人  周春霖律師
上列被告等因業務侵占等案件，經檢察官提起公訴（96年度偵字
第1402號、第1403號、第7775號），本院判決如下：
    主  文
丙○○、庚○○均無罪。
    理  由
一、公訴意旨略以：被告庚○○係彰化縣社頭鄉農會總幹事、被
    告丙○○為會計股長，渠等均係從事業務之人，且均明知依
    農會財務處理辦法第37條規定：「各事業單位預算分別獨立
    ，不得相互流用」、第98條規定：「會計人員對於不合法會
    計程序或會計文書，應使有關人員完成更正後再予辦理，如
    遇拒絕更正時應報請總幹事核飭更正之」，及各專戶之支出
    款項，於提領款項時，除需由承辦人簽擬「支付簽呈」及檢
    附相關支出憑證外，應依流程送各部門主管審核後，由總幹
    事庚○○核可後方得填具支出傳票提領款項。詎被告庚○○
    、丙○○2人於民國93年1月13日及同年月15日，明知並無支
    出事由，竟基於共同意圖不法之所有之犯意聯絡，在無任何
    支付簽呈下，僅由被告丙○○填具取款條，經被告庚○○用
    印後，分別持向該會信用部櫃檯自000-000-0000000-0號穀
    物乾燥專用帳戶盜領新臺幣（下同）39萬元、自000-000-00
    00000-0號稻穀收購專用帳戶盜領31萬元，共計70萬元，侵
    占入己。嗣因櫃檯人員余淑琴、蕭惠美、劉秀暖等人當日查
    覺，被告丙○○上述2日領款均未依規定辦理，乃由信用部
    主任蕭汝漢主動及要求出納劉羿岑告知會務股長壬○，要求
    被告丙○○補正支付簽呈等資料，被告庚○○、丙○○為免
    東窗事發，除將前述盜領之70萬元款項，以現金方式交出納
    劉羿岑入帳歸還外，另為掩飾其等違法將92年度結餘之會員
    紀念品款項計85萬元存入前述推廣股穀物乾燥及稻穀收購專
    用帳戶流用，而未列入供銷部帳簿及盜領事實，以免供銷部
    主任甲○○、會務股長壬○、秘書辛○○等人查覺，不願簽
    章確認，先由被告丙○○於93年1月15日以經辦員身分簽擬
    93 年1月13日不實支付簽呈內容：「預算編次款：供銷部，
    主旨：供銷部應付款（會員紀念品）款。受款人：供銷部應
    付款項。」及93年1月15日不實之支付簽呈內容：「預算編
    次款：供銷部，主旨：轉供銷部應付款（會員紀念品）款。
    受款人：供銷部應付款項。」再由被告庚○○指示供銷部主
    任甲○○、會務股長壬○、秘書辛○○等人至總幹事辦公室
    ，虛偽表示係為支付會員紀念品應付款項，要求甲○○等人
    補章追認，並未說明究係應付何筆支出款項及實際係由何部
    門帳戶提領前述款項，藉以矇騙甲○○等人簽章確認，而甲○○等人因支付簽呈上僅顯示同係供銷部內部往來款項，方
    才不疑有他而簽章追認，惟於其等簽章確認後，被告丙○○
    隨再於93年1月13日支付簽呈中加註：「說明：該款係於92
    年度結算由推廣股轉入供銷部活期專戶5050-9號肆拾玖萬元
    作為會員紀念用。」；及93年1月15日支付簽呈中，加註：
    「說明：該款係於92年度結算由推廣股轉入供銷部活期專戶
    2702-6 號參拾陸萬元作為會員紀念用。」等不實之內容，
    藉以將其盜領之情事掩飾成形式符合領款規定，並作為歸還
    入帳之依據，因認被告庚○○、丙○○均涉犯刑法第216條
    、第215條之行使業務上登載不實文書罪嫌及同法第336條第
    2項之業務侵占罪嫌等語。
二、按犯罪事實應依證據認定之，無證據不得認定犯罪事實；又
    不能證明被告犯罪者，應諭知無罪之判決，刑事訴訟法第15
    4條第2項、第301條第1項分別定有明文。次按認定犯罪事實
    所憑之證據，雖不以直接證據為限，間接證據亦包括在內；
    然而無論直接或間接證據，其為訴訟上之證明，須於通常一
    般之人均不致有所懷疑，而得確信其為真實之程度者，始得
    據為有罪之認定，倘其證明尚未達到此一程度，而有合理之
    懷疑存在時，事實審法院復已就其心證上理由予以闡述，敘
    明其如何無從為有罪之確信，因而為無罪之判決，尚不得任
    意指為違法；又刑事訴訟法第161條已於91年2月8日修正公
    布，其第1項規定：「檢察官就被告犯罪事實，應負舉證責
    任，並指出證明之方法。」，因此，檢察官對於起訴之犯罪
    事實，應負提出證據及說服之實質舉證責任。倘其所提出之
    證據，不足為被告有罪之積極證明，或其指出證明之方法，
    無從說服法院以形成被告有罪之心證，基於無罪推定之原則
    ，自應為被告無罪判決之諭知，最高法院分別著有76年台上
    字第4986號、92年台上字第128號判例可參。
三、公訴意旨認被告庚○○、丙○○涉犯刑法第216條、第215條
    之行使業務上登載不實文書罪嫌及同法第336條第2項之業務
    侵占罪嫌，無非以證人蕭汝漢、劉秀暖、余淑琴、蕭惠美、
    丁○○、辛○○、壬○、甲○○於調查、偵查中之證述，及
    扣案之彰化縣社頭鄉農會93年1至3月供銷部支付憑證、93年
    1至6月份支付憑證、93年度推廣股明細帳1冊、92年12月31
    日提領85萬元之收入傳票5張、穀物乾燥及稻穀收購專戶交
    易明細等資料為其論據。惟訊據被告庚○○、丙○○均堅決
    否認有何行使業務上登載不實文書及業務侵占犯行，被告丙○○辯稱：彰化縣社頭鄉農會000-000-0000000-0號穀物乾
    燥專用帳戶及000-000-0000000-0號稻穀收購專用帳戶於92
    年時均已結清，而未再供專戶使用，伊請示過被告庚○○後
    ，便於92年12月31日將推廣部92年度結餘款85萬元，存入49
    萬元至上開穀物乾燥專用帳戶、36萬元至上開稻穀收購專用
    帳戶，預備供作93年年初發放農會會員禮券之費用；之後於
    93年1月13日，因當時已經發放農會會員禮券，而伊需於同
    年月14日至臺北市受訓，伊擔心購物中心隨時會向供銷部請
    款，乃先自上開穀物乾燥專用帳戶領出現金39萬元，之後因
    一時疏忽，乃未即時將上開款項存入供銷部應付款項之帳戶
    中，而於同年月15日，伊估算當年度發放會員禮券之費用約
    70萬元左右，乃另自上開稻穀收購專用帳戶內領出現金31萬
    元，隨後將70萬元均存入供銷部應付款項之帳戶內；之後因
    信用部主任要求補辦支付簽呈，伊請示被告庚○○後，才製
    作上開2份簽呈，其中記載並無不實等語。被告丙○○之辯
    護人則為其辯護稱：被告丙○○雖先後自上開穀物乾燥專用
    帳戶、稻穀收購專用帳戶領出39萬元及31萬元，但其係因當
    時忙於出差而一時疏忽，而未即時將上開款項存入供銷部應
    付款項之帳戶內，其主觀上並無為自己不法所有之意圖，另
    其事後補作之簽呈，其上所記載之事項均與事實相符，且係
    被告丙○○本於其業務而製作，當無業務上登載不實文書之
    問題，何況其事後亦未行使上開簽呈，請為無罪之諭知等語
    。被告庚○○辯稱：上開穀物乾燥專用帳戶、稻穀收購專用
    帳戶於92年12月13日所存入之款項，係推廣股92年度之結餘
    款，伊決定將該款項提撥為發放會員禮券之費用，而被告丙○○先後自上開穀物乾燥專用帳戶、稻穀收購專用帳戶領出
    39萬元及31萬元之行為，伊因為對於會計部分並不熟悉，且
    當時確實因發放會員禮券而需要款項支應，伊基於對部屬之
    信任，才在取款條上蓋章，並無任何為自己不法所有之意圖
    ；至被告丙○○所製作之上開2份簽呈，伊認為係為求慎重
    而補作，且其上之記載並無不實，才在上面簽章等語。被告
    庚○○之辯護人則為其辯護稱：上開穀物乾燥專用帳戶、稻
    穀收購專用帳戶於92年9月間即均已結清，非再供專戶使用
    ，並於92年12月31日起，改供會計部門存放會員紀念品準備
    金之用，而被告丙○○於93年1月13日、15日先後拿取款條
    予被告庚○○蓋章時，因被告庚○○認為當時確實已經發放
    會員禮券，而且會員亦開始拿至購物中心使用，可能需要款
    項支應，才會同意在取款條上蓋章；而被告庚○○完全未曾
    經手上開現金，且其斯時於農會存款上有140餘萬元，並無
    資金需求，焉有鋌而走險侵占上開款項之必要？再被告丙○○所製作之上開2份簽呈，被告庚○○認為僅係為求慎重而
    補作，且其中內容並無不實等語。
四、經查：
（一）本案下揭引用之供述證據及非供述證據，均經本院依法踐
      行調查證據程序，而公訴人、被告及辯護人均同意各該證
      據具有證據能力，且亦查無依法應排除其證據能力之情形
      ，是依前開規定，後述所引用證據之證據能力均無疑義，
      合先敘明。
（二）彰化縣社頭鄉農會000-000-0000000-0號穀物乾燥專用帳
      戶於92年12月31日，曾先後接收由該農會推廣股所匯入之
      16萬元、20萬元、13萬元等3筆款項，以供發放92年度會
      員紀念品之費用；又該農會000-000-0000000-0號稻穀收
      購專用帳戶於92年12月31日，曾先後接收由該農會推廣股
      所匯入之26萬元、10萬元等2筆款項，以供發放92年度會
      員紀念品之費用等情，有上開2帳戶之客戶往來明細表各1
      紙、支付簽呈5紙、收入傳票及支出傳票各10紙等資料之
      影本附卷可按（附於96年度偵字第1402號卷第176頁至第
      192頁、第219頁、第220頁）。復參諸證人戊○○於本院
      審理時之證述（見本院卷第74頁至第78頁），及被告2人
      於本院審理時之供述，顯見上開2帳戶於92年12月31日所
      匯入之款項，確係該農會推廣股92年度之結餘款，且被告
      2人即為主導上開匯款事宜之人無訛。而依農會財務處理
      辦法第48條：「經費所入所出類事業決算，如有結餘應於
      決算完成法定程序後提撥為各該事業之特別公積，並分別
      以推廣公積、保險公積子目處理。」之規定，則上開結餘
      款本應列為推廣公積，惟被告2人為了籌措92年度發放該
      農會會員禮券之款項，竟將上開結餘款轉存入前揭穀物乾
      燥專用帳戶及稻穀收購專用帳戶內，是以渠等此部分流用
      不同科目款項之事實，應可認定。惟被告2人此部分所為
      ，應僅屬流用不同科目款項之行為，尚查無渠等有何為自
      己不法所有之意圖，且公訴意旨亦未認定被告2人此部分
      所為構成業務侵占罪，附此敘明。另上開推廣股結餘款所
      轉入之穀物乾燥專用帳戶及稻穀收購專用帳戶，其名稱雖
      均為專用帳戶，惟證人己○○於本院審理時已證述上開2
      帳戶於92年間因不再使用，因而交還會計股等語（見本院
      卷第131頁至第135頁），是以本院認上開2帳戶於案發時
      性質上應屬於該農會所有之一般帳戶而已，其名稱尚不影
      響本案事實之認定，亦併予敘明。
（三）被告丙○○於93年1月13日、15日，先後持取款憑條供被
      告庚○○用印後，而分別自上開穀物乾燥專用帳戶、稻穀
      收購專用帳戶領出現金39萬元及31萬元，之後被告丙○○
      於93年1月15日將上開款項存入社頭鄉農會供銷部應付帳
      款之帳戶中之事實，除據被告2人自白在卷外，並有取款
      憑條2紙、收入傳票2紙、上開2帳戶之客戶往來明細表各1
      紙及社頭鄉農會供銷部明細分類帳簿第1冊第310頁至第
      313頁等資料之影本附卷可按（附於96年度偵字第1402號
      卷第219頁至第222頁、本院卷第161頁至第165頁）。
（四）又社頭鄉農會確有於93年年初發放92年度會員禮券之事實
      ，業據證人丁○○、乙○○於本院審理時證述在卷（見本
      院卷第78頁至第82頁），並有社頭鄉農會92年度會員禮券
      一箱扣案可證。再依卷附彰化縣社頭鄉農會供銷部明細分
      類帳簿第1冊第310頁至第313頁所示（附於本院卷第161頁
      至第165頁），該農會供銷部應付款項帳戶中，確有於93
      年1月20日支付購物中心會員禮券款378,400元、於93年2
      月3日支付購物中心會員禮券款137,400元、於93年2月5日
      支付購物中心會員禮券款44,000元、於93年3月1日支付購
      物中心會員禮券款181,800元，合計741,600元；而於93年
      1至3月間，為支付上開會員禮券款而存入之準備金，僅有
      被告丙○○於93年1月15日存入之上開39萬元及31萬元2筆
      款項。綜上所述，顯然被告2人辯稱於渠等領取上開39萬
      元及31萬元之款項時，確實因發放會員禮券而需要款項支
      付購物中心等語，應非虛構；則既然社頭鄉農會於斯時確
      實有上開發放會員禮券費用之資金需求，而被告2人於領
      出上開2筆款項後亦確有將之存入該農會供銷部應付款項
      帳戶內，則被告2人於領取上開款項之時，是否確有據為
      己有之犯意，已非無疑。何況依卷附該農會推廣股92年度
      結餘款轉存上開穀物乾燥專用帳戶及稻穀收購專用帳戶之
      支付簽呈影本5紙觀之（附於96年度偵字第1402號卷第177
      頁、第180頁、第183頁、第187頁、第190頁），其上均明
      確記載轉存之目的係為了支付會員紀念品款項，且除被告
      2人之核章外，並有經辦員戊○○、會務股長壬○及推廣
      股長張松柏等人之核章，顯然案發時上開穀物乾燥專用帳
      戶及稻穀收購專用帳戶內款項共85萬元之用途，係專供發
      放會員紀念品之費用之情，於社頭鄉農會內應非秘密；則
      斯時倘若被告2人有意侵吞所提領之上開2筆款項合計70萬
      元，而未將之存入該農會供銷部應付款項帳戶內，該帳戶
      內必然會產生明顯之資金落差，一經比對則被告2人之侵
      占犯行將顯而易見，衡情被告2人並非至愚之人，渠等若
      真有意侵吞款項，焉有使用如此拙劣手法而讓自己身陷險
      境之理？由此更堪認被告2人於領取上開款項之時，是否
      有意圖為自己不法所有之侵占犯意，要非無疑。
（五）公訴人雖以被告2人於領取上開39萬元及31萬元時，未檢
      附支付簽呈、支出傳票，僅以取款憑條領款，顯然違背領
      款程序，而推論被告2人係盜領而欲侵占上開款項。惟查
      被告2人上開領款程序固然違背社頭鄉農會之內規，然若
      僅以領款程序之違背即遽論被告2人必有侵占之犯意，似
      嫌率斷。何況依卷附行政院農業委員會開會通知單及社頭
      鄉農會員工出差通知單所示（附於本院卷第21頁、第22頁
      ），被告丙○○於93年1月14日確實有前往臺北市參加「
      籌設全國農業金庫設有信用部農（漁）會資產負債查核填
      表說明會」，則其辯稱當時因忙於出差一時疏忽而未及時
      依規定辦理等語，衡情亦非無可能。此外，公訴人亦無法
      提出相關證據證明被告2人於領出上開款項後，曾經有何
      據為己有之表示或行為，顯然被告2人此部分業務侵占犯
      行，罪嫌尚有所不足。
（六）再公訴人認被告2人業務上填載不實之文書，即扣案之2份
      支付簽呈，其中93年1月13日支付簽呈記載：「預算編次
      款：供銷部，項：活期存款。新台幣參拾玖萬元整。主旨
      ：供銷部應付款（會員紀念品）款。說明：該款係於92年
      度結算由推廣股轉入供銷部活期專戶5050-9號肆拾玖萬元
      作為會員紀念用。受款人：供銷部應付款項。」，93年1
      月15日支付簽呈記載：「預算編次款：供銷部，項：活期
      存款。新台幣參拾壹萬元整。說明：該款係於92年度結算
      由推廣股轉入供銷部活期專戶2702-6號參拾陸萬元作為會
      員紀念用。主旨：轉供銷部應付款（會員紀念品）款。受
      款人：供銷部應付款項。」。顯然上開2份支付簽呈對於
      本案系爭之39萬元及31萬元2筆款項之來源及去向等事項
      之記載，形式上均事實相符（詳前所述），證人甲○○、
      辛○○於本院審理時亦證述：渠等有核對過款項確實有匯
      入供銷部應付帳款帳戶中，渠等才核章等語（見本院卷第
      107頁至第115頁），堪認上開2份支付簽呈形式上應無不
      實之處。再就實質內容而言，上開2份支付簽呈內已明確
      記載本案系爭之39萬元及31萬元2筆款項係流用推廣股之
      預算而來，而此流用行為明顯已違反農會財務處理辦法第
      37條：「各事業單位預算分別獨立，不得相互流用」之規
      定，惟上開辦法僅屬行政命令，本院認單純違反上開辦法
      者，應僅屬內部行政懲處之問題，尚難遽以刑責相繩；另
      本院認被告2人業務侵占犯行罪嫌尚有不足，已如前述，
      則公訴人認被告2人此部分係為掩飾渠等業務侵占犯行所
      為，本院認亦乏所據。綜上，本院認被告2人此部分業務
      上登載不實文書之犯行，罪嫌亦有所不足，而關於行使上
      開文書罪嫌部分，自亦同此認定。
五、綜上所述，檢察官所提出之證據，既不足為被告2人有罪之
    積極證明，其指出證明之方法，亦無從說服法院形成被告2
    人有罪之心證。此外，復查無其他積極確切證據，足認被告
    2人涉有檢察官所指之行使業務上登載不實文書及業務侵占
    犯嫌，揆之前開法條及判例意旨，即應為被告有利之認定，
    而對被告為無罪之諭知。
據上論斷，應依刑事訴訟法第301條第1項，判決如主文。
本案經檢察官余建國到庭執行職務。
中    華    民    國    98    年    5     月    5     日
                  刑事第三庭    審判長法  官  廖政勝
                                      法  官  戰諭威
                                      法  官  紀佳良
以上正本證明與原本無異。
如不服本判決，應於收受判決後10日內向本院提出上訴書狀，並
應敘述具體理由；其未敘述上訴理由者，應於上訴期間屆滿後20
日內向本院補提理由書（均須按他造當事人之人數附繕本「切勿
逕送上級法院」）。
告訴人或被害人對於判決如有不服具備理由請求檢察官上訴者，
其上訴期間之計算係以檢察官收受判決正本之日期為準。
中    華    民    國    98    年    5     月    5     日
                                      書記官  詹國立


司法院資訊處製作；財團法人民間司法改革基金會備份。
